# Estruturas de Dados {#estruturas_de_dados}

```{r, include=FALSE}
knitr::opts_chunk$set(collapse = T)
```


Neste capítulo vamos apresentar ao leitor os tipos de dados e estruturas de dados fundamentais do R. Nota-se que não são apresentados todos os tipos e estruturas de dados, entretanto garantimos que os aqui apresentados serão o suficiente para resolver quase todos (se não todos) os problemas e aplicações que o leitor se deparar com. Também ressalvamos que talvez esse capítulo seja o mais importante desta parte do livro, pois um bom entendimento sobre os tipos de informações e como elas são armazenadas (dentro do R) é essencial para o desenvolvimento de habilidades para lidar com dados.  


Sem mais delongas os tipo de dados são como uma determinada informação pode ser registrada e já as estruturas de dados são como as informações são armazenadas de modo que possam ser utilizadas, um pouco abstrata essa explicação até agora não acham? Bem, uma analogia que pode ajudar a compreender a **diferença entre tipos de dados e estruturas de dados** é a seguinte: Acredito que seja familiar a todos o final do filme Toy Story (o primeiro da trilogia), quando o Woody e o Buzz perdem o caminhão da mudança contratado pela Mãe do Andy (digo mãe e não família pois o Pai do Andy é um mistério). Bem se recordarmos bem alguns brinquedos o Andy trouxe com ele dentro do carro (em especial teria trazido o Woody e o Buzz) e ao mesmo tempo outro brinquedos estavam sendo transportados no caminhão. Onde eu quero chegar com isso? Os brinquedos seriam um tipo de informação (no caso de uma mudança poderíamos pensar que as roupas seriam outro tipo de informação) e o caminhão da transportadora e o carro da mão do Andy seriam as diferentes estruturas nas quais é possível carregar os dados. 

Com a diferença entre tipos e estruturas de dados explicada vamos agora apresentar ao leitor explicitamente o funcionamento de tais coisas no R. Começamos apresentando os tipos de dados e em seguida as estrutura.

## Tipos de dados {#modes}

```{r dados exemplo de tipos de dados,echo=FALSE}
empregados <- data.frame(Nome = randomNames::randomNames(n = 10,which.names = "first",return.complete.data = F),
                         Idade = 30:39,
                         Setor = sample(c("Financeiro","Estrutura","Marketing"),size = 10,replace = T),
                         Peso = rnorm(n = 10,mean = 40,3.7),
                         Nascimento = sample(seq(as.Date('1999/01/01'), as.Date('2000/01/01'), by="day"), 10),
                         Casado = sample(x = c(T,F),size = 10, replace = T))

empregados$Nome <- as.character(empregados$Nome)
```

Para apresentar os diferentes tipos de como as informações podem ser armazenadas vamos utilizar uma base fictícia de empregados apresentada na tabela \@ref(tab:empregados). Nela temos 6 colunas representando diferentes variáveis.  

```{r empregados, echo=FALSE}
knitr::kable(empregados,digits = 2,caption = "Empregados")
```

Cada coluna possui um tipo diferente de informação e cada informação é armazenada de um jeito diferente.  A lista abaixo sintetiza os tipos de dados e a coluna da tabela com a qual ela está relacionada^[Na estatística existem basicamente dois tipos de variáveis cada uma delas com dois subtipos. A primeira é chamada de variáveis qualitativas, que podem assumir valores nominais, por exemplo Nomes, ou assumir valores ordinais, por exemplo dividir peso pena, peso médio etc. O segundo tipo de variável é chamado de variáveis quantitativas, que podem ser intervalos, por exemplo a previsão do tempo quando nos traz temperatura miníma e máxima, ou assumir valore pontuais, como por exemplo a medição do pesos das pessoas]. 

- Character (ou string): São caracteres textuais que podem assumir qualquer valor. Na tabela é a coluna relaciona ao Nome;
- Integer: São números inteiros, neste caso relacionado com a coluna idade;
- Double: São números decimais, neste caso relacionado à coluna de peso;
- Factor: São caracteres textuais mais podem assumir somente um determinado tipo de valor. Neste caso seria a coluna que traz o setor no qual o empregado trabalha. Outro exemplo de factor seria o tipo sanguíneo em um banco de dados de pacientes;
- Dates: São valores textuais que são interpretados como datas, neste caso relacionado à coluna nascimento;
- Logical: Assumem o valor `TRUE` ou `FALSE`, também chamados de valores booleanos.

A função `str()` permite verificar a estrutura dos nossos objetos, o chunk abaixo mostra a utilização da função na nossa base de dados de empregados

```{r introduzindo funcao str,echo=TRUE}
str(empregados)
```


## Estruturas de Dados {#estruturas_de_dados} 

Seguindo na nossa analogia da mudança as estruturas de dados seriam os meios através dos quais podemos transportar os objetos de uma casa para outro, como carros, caminhões etc. Deste modo, nesta seção vamos apresenta ao leitor o que são e exemplos de como construir: (i) Vetores, (ii) Matrizes, (iii) Data frames e (iv) Listas

### Vetores {#vetores}

É a estrutura mais básica (e fundamental) do R. De maneira objetiva um **vetor é uma sequência de elementos do mesmo tipo**. Agora vamos introduzir aqui 4 aspectos importantes sobre vetores.

#### Criando Vetores {-}

Há diversas maneiras de se criar vetores e sua imaginação é de fato o limite, porém há jeitos mais triviais que são muito utilizados. Dois destes triviais são através da função concatenar, `c()`, e a função sequência, `seq()`. O chunk abaixo ilustra maneiras diferentes de se criar a sequência `r 1:10`.

```{r, echo=TRUE}
c(1,2,3,4,5,6,7,8,9,10)
c(1:10)
seq(from = 1, to = 10, by=1)
seq(from = 1, length.out = 10,by = 1)
letters[1:5]

```
Quando quisermos salvar um determinado vetor em um objeto `x`, basta utilizarmos o operador de atribuição `<-` da seguinte maneira `x <- c(1:10)`.

E essa lógica funciona para qualquer que seja o tipo de

#### Acessando elementos {-}

Acessar elementos específicos de vetores é algo muito útil (acreditem no que eu digo) e fácil, basta utilizar `x[i]`, onde `x` é um vetor e `i` o i-ésimo elemento^[Ressaltamos para aqueles que são familiares com outro linguagem de programação, como C, a indexação dos vetores no R começa em 1 e não em 0.]. No chunk abaixo segue mostro alguns exemplos de como acessar elementos dos vetores
```{r,echo=TRUE}
x <- c(1:10) # criando um vetor x
x[7:9]       # pegando elementos de 7 a 9
x[length(x)] <- 0 # substituindo o último elemento por 0

```

Mais adiante no livro^[**colocar aqui no final as seções corretas**] mostraremos que os filtros utilizados nos dados (como por exemplo selecionar apenas os pacientes com pressão arterial acima de 140 X 90 mmHg) nada mais é do que acessar elementos do vetores que satisfaçam de terminadas condições.

#### Operações Veorizadas {-}



